【裁判字號】    97,訴,210
【裁判日期】    980226
【裁判案由】    分割共有物
【裁判全文】
臺灣苗栗地方法院民事判決               97年度訴字第210號
原      告  乙○○
被      告  甲○○
訴訟代理人  丙○○
                        號
上列當事人間請求分割共有物事件，本院於民國98年2 月12日言
詞辯論終結，判決如下：
    主  文
兩造共有坐落苗栗縣後龍鎮○○段第七八九地號、面積一七三七
點一八平方公尺土地，應按如下方案分割：如附圖所示編號A1部
分面積一三○二點八八平方公尺分歸原告取得，編號A 部分面積
四三四點三平方公尺分歸被告取得。
兩造共有坐落苗栗縣後龍鎮○○段第七七九地號、面積二九九點
三平方公尺土地，及坐落苗栗縣後龍鎮○○段第七八○地號、面
積一七七九點九九平方公尺土地，應按如下方案合併分割：如附
圖所示編號B1、C 、D 部分，面積共一四八四點六四平方公尺分
歸原告取得；如附圖所示編號B 部分，面積五九四點六五平方公
尺分歸被告取得。
訴訟費用由被告負擔百分之二十七，餘由原告負擔。
    事實與理由
一、原告主張：坐落苗栗縣後龍鎮○○段第779 地號、780 地號
    、789 地號等3 筆土地（下稱系爭3 筆土地），地目田，為
    兩造所共有。第779 地號土地應有部分比例，原告與被告各
    2 分之1 。第780 、789 地號2 筆土地應有部分比例，原告
    均為4 分之3 、被告均為4 分之1 。兩造就系爭3 筆土地無
    不分割之約定，亦無不能分割之情形，系爭3 筆土地雖為農
    牧用地，依農業發展條例第16條第1 項但書第1 款、第4 款
    之規定，仍得予以分割。兩造就分割方法無法達成協議，爰
    訴請法院按附圖所示甲案裁判分割系爭土地。又系爭779 、
    780 地號2 筆土地毗鄰，為免土地細分，請求將此2 筆土地
    合併分割。並聲明：如主文第1 、2 項所示。
二、被告方面：被告同意系爭779 、780 地號土地合併分割，並
    同意依原告主張如附圖所示甲分割方案及789 地號土地之分
    割方案。
三、不爭執事項：
  (一)系爭3 筆土地為兩造所共有，779 地號土地應有部分比例，
    原告與被告各2 分之1 ，780 、789 地號2 筆土地應有部分
    比例，原告均為4 分之3 、被告均為4 分之1 。
  (二)兩造同意789 地號土地由被告取得民國98年1 月20日苗栗縣
    竹南地政事務所複丈成果圖編號A 部分434.30平方公尺，其
    餘1302.88 平方公尺由原告取得。
  (三)兩造同意780 、779 地號土地合併分割，由被告取得上開複
    丈成果圖編號B 部分594.65平方公尺，其餘1484.64 平方公
    尺由原告取得。
四、本院判斷：
  (一)原告主張系爭779 、780 、789 地號土地為兩造共有，地目
    均為田，779 地號土地應有部分比例，兩造各2 分之1 ，另
    780 、789 地號2 筆土地應有部分比例，原告均係4 分之3
    、被告均係4 分之1 ，就系爭3 筆土地，兩造並無不分割之
    約定，亦無不能分割之情形等情，業據原告提出土地登記謄
    本3 份為證，且為兩造所不爭執，自堪信為真實。
  (二)按各共有人，得隨時請求分割共有物，但因物之使用目的不
    能分割或契約訂有不分割之期限者，不在此限；共有物之分
    割，依共有人協議之方法行之，不能協議決定者，法院得因
    任何共有人之聲請，命為分配，民法第823 條第1 項、第82
    4 條第1 項、第2 項分別定有明文。次按耕地，指依區域計
    畫法劃定為特定農業區、一般農業區、山坡地保育區及森林
    區之農牧用地；每宗耕地分割後每人所有面積未達0.25公頃
    者，不得分割。但有下列情形之一者，不在此限：「一、…
    同一所有權人之二宗以上毗鄰耕地，土地宗數未增加者，得
    為分割合併。…四、本條例中華民國八十九年一月四日修正
    施行前之共有耕地，得分割為單獨所有。」農業發展條例第
    3 條、第16條第1 項但書第1 款、第4 款定有明文。
  (三)查系爭3 筆土地均屬山坡地保育區之農牧用地，為農業發展
    條例所稱之耕地，分割後兩造單獨取得之土地面積雖未達0.
    25公頃。惟其中系爭779 、780 地號土地既為兩造共有，地
    界毗鄰、使用分區及使用性質相同，兩造均同意合併分割，
    且無論依附圖所示甲或乙分割方案，分割後之土地宗數不因
    合併分割而有所增加，並未違背農業發展條例第16條防止耕
    地細分之立法意旨，依上開說明，得合併分割為單獨所有。
    又系爭789 地號土地，於重測前為公司寮段公司寮小段66之
    1 地號，該筆土地於35年6 月19日總登記時即為共有耕地，
    而後由原告因繼承繼受應有部分4 分之3 ，被告因買賣繼受
    應有部分4 分之1 ，有臺灣省苗栗縣土地登記簿、土地登記
    謄本各1 份在卷可佐（見本院卷第9 、20至22頁），是系爭
    第789 地號土地屬農業發展條例89年1 月4 日修正施行前之
    共有耕地，自得分割為單獨所有。本件原告為系爭土地之共
    有人，系爭3 筆土地復查無因物之使用目的不能分割，或契
    約訂有不分割之情形，則原告依民法第823 條訴請裁判分割
    系爭土地，於法有據，應予准許。
  (四)關於系爭土地分割方法：
    1.兩造同意系爭3 筆土地之分割方法：(1)系爭789 地號土地
      （面積1737.18 平方公尺）：如附圖所示編號A1部分1302
      .88 平方公尺分歸原告取得，編號A 部分434.3 平方公尺
      分歸被告取得。(2)系爭779 地號（面積299.3 平方公尺）
      及780 地號（面積1779.99 平方公尺）2 筆土地合併分割
      （共2079.29 平方公尺），如附圖所示編號B1、C 、D 部
      分，面積共1484.64 平方公尺土地分歸原告取得；如附圖
      所示編號B 部分，面積594.65平方公尺土地分歸被告取得
      。
    2.查系爭3 筆土地均不鄰馬路，目前土地上均為雜草，無農
      作物，四周為樹林或竹林，苗119 縣道（含水溝寬為9 公
      尺）係位於鄰近後龍鎮○○段788 、783 、749 地號土地
      ，原告稱同段790 地號土地為原告叔叔所有，同段791 地
      號土地為被告所有等情，業經本院會同苗栗縣竹南地政事
      務所測量人員現場履勘予以查明，並有原告提出之土地登
      記簿謄本、地籍圖謄本（見本院卷第6 至9 頁）、竹南地
      政事務所測量人員測繪之土地複丈成果圖（見本院卷第86
      頁）、本院97年11月3 日勘驗筆錄1 份及當日所攝現場照
      片3 幀在卷可佐（見本院卷第61至66頁）。本院審酌上開
      3 筆土地之使用現況、經濟價值大致相同及各共有人按應
      有部分比例分得之土地面積，系爭779 、780 地號2 筆土
      地，兩造均同意合併分割，依附圖所示甲方案（即上開兩
      造同意之分割方案），被告所分得編號B 部分土地與其所
      有之同段791 地號土地相鄰，有利於相鄰土地間之合併利
      用，另789 地號土地因原告應有部分比例較大，由原告取
      得編號A1部分，被告取得編號A 部分，分割後之地形均較
      為方正，且編號A1部分與原告家族所有之790 地號土地毗
      鄰，亦有利於相鄰土地間之合併利用，爰判決如主文第1
      項、第2 項所示。
五、訴訟費用負擔之依據：查分割共有物具非訟事件之性質，核
    其性質，兩造本可互換地位，分割共有物之方法，本應由法
    院斟酌何種分割方法得兼顧共有物之經濟效益及兩造利益，
    不因何造起訴而有不同，故原告請求分割之訴雖有理由，惟
    關於訴訟費用負擔，應以共有人各按其權利比例負擔，方屬
    事理之平，爰併諭知訴訟費用之負擔如主文第3 項所示。
六、據上論結，本件原告之訴為有理由，依民事訴訟法第80條之
    1 ，判決如主文。
中    華    民    國    98    年    2     月    26    日
                  民事庭法  官  吳國聖
以上正本係照原本作成。
如對本判決上訴，須於判決送達後20日內向本院提出上訴狀。
                        書記官  葉俊宏
中    華    民    國    98    年    2     月    26    日


司法院資訊處製作；財團法人民間司法改革基金會備份。
